臺灣新竹地方法院刑事判決　　　　　　　　　　　　　　九十年度訴字第一六一號
　　公　訴　人　臺灣新竹地方法院檢察署檢察官
　　被　　　告　丙○○
　　指定辯護人　本院公設辯護人　林銘宏
右列被告因殺人未遂等案件，經檢察官提起公訴（九十年度偵字第一二五六號），本
院判決如左：
    主  文
丙○○違反法院依家庭暴力防制法第十三條所為禁止實施家庭暴力行為之裁定，處有
期徒刑壹年陸月。
    事  實
一、丙○○與甲○○原為夫妻關係，明知其於民國九十年一月十八日，業經臺灣新竹
    地方法院以九十年暫家護字第四號民事暫時保護令，裁定其（一）不得對被害人
    甲○○實施身體或精神上不法侵害之行為，（二）不得直接或間接對甲○○為騷
    擾之聯絡行為，（三）應於九十年一月三十一日零時，遷出新竹市○○路一七二
    巷五弄三十七號家中，將鑰匙交付甲○○等行為，丙○○於九十年一月三十日上
    午十一時三十分許，收受該保護令後，藉口無去處，經濟能力不足，無法自行生
    活，且不甘與甲○○離婚，拒不遷出上開住處，而於九十年二月十七日八時四十
    五分許，在其前揭住處因細故與甲○○爭吵，被害人甲○○遂報警，要求執行前
    開保護令，命丙○○離去前揭處所，警員到場後，丙○○經告知後雖暫退出前開
    處所，惟伺警離去後，即藉口收拾物品上樓，詎竟基於傷害之犯意，持預藏之水
    果刀一把，於下樓時即朝向被害人甲○○胸部間刺殺一刀，致被害人甲○○因而
    受有胸部穿刺傷，長一．五公分、深一公分，左手食指割傷長一．五公分之傷害
    ，雖經倪女將之撥開，仍繼續其暴力之犯行，以手拉倪女撞牆，並將甲○○推倒
    在地，且以手肘勒住倪女之脖子，嗣為鄰居發現喊叫，經其子丁○○聞聲下樓，
    將之分開，丙○○始作罷，嗣經警據報到場處理而查獲。
二、案經甲○○訴請新竹市警察局第一分局報請臺灣新竹地方法院檢察署檢察官偵查
    起訴。
    理  由
一、訊據被告丙○○對於右揭時地接獲法院裁定之民事暫時保護令，未遷出前揭住處
    ，且於九十年二月十七日八時四十五分許，以扣案水果刀刺中被害人甲○○胸部
    及手部之事實，固坦承在卷，雖矢口否認前開傷害犯行，辯稱並非故意傷害被害
    人，當時伊拿刀係要自殺，刀子為告訴人取走方流血，如何刺中告訴人伊並不清
    楚云云。惟經查，被告前揭犯行業據被害人甲○○於警訊、偵查及本院訊問時指
    述甚詳，且被告於本院訊問時亦表示對被害人僅有傷害之意，其於警訊中並供稱
    傷害被害人倪女之動機係因被趕出前揭住處，至被告雖於本院審理時，否認於警
    訊中曾為前開供述，辯稱前揭筆錄並未經訊問，係警員自行製作等語，惟經傳訊
    証人即製作筆錄之警員乙○○結稱，係於辦公室內訊問被告等語，且參以被告識
    字，並自行簽名於前揭筆錄上，其所辯顯不堪採信，又被告於偵查中亦坦承倪女
    之傷為其所刺，係因倪女要趕他出去，伊一個月僅有二千元補助，不願出去，至
    拿刀係要嚇倪女，當時被害人過來，結果不慎刺到，且係於警員離去後方殺傷倪
    女等語，再參以証人即被告之子丁○○証稱，伊係經鄰居喊叫，下樓時見被告用
    右手肘圍住被害人脖子等語相符，另本件並經對被告與被害人甲○○測謊，被告
    對當天渠持刀係自殺及未持刀刺殺甲○○之問題，經測試均呈情緒波動反應，研
    判有說謊，而被害人倪女稱被告丙○○不是持刀自殺及有無持刀刺殺渠均無情緒
    波動反應，研判未說謊，有法務部調查局測謊報告書在卷可稽，足証被告嗣後辯
    稱伊持刀係為自殺，被害人搶其刀子而受傷之詞不堪採信，被害人所受之傷害應
    係被告故意為之甚明，又被害人甲○○所受之傷害為胸部穿刺傷，長一．五公分
    ，深一公分，左手食指割傷長一．五公分，於九十年二月十七日至國軍新竹醫院
    附設民眾診療服務處急診接受傷口縫合手術，有該處診斷証明書一紙附卷可稽，
    復有扣案之水果刀一支在卷可資佐証，此外並經調閱本院九十年暫家護字第四號
    卷查悉甚明，有被告之送達回証影本一紙附卷可稽，被告自白部分亦核與事實相
    符，其犯罪事証明確，犯行堪以認定。
二、核被告所為係犯刑法第二百七十七條第一項之傷害罪及家庭暴力防制法第五十條
    第一款之罪。被告以一行為觸犯二罪名，為想像競合犯，依刑法第五十五條之規
    定，應從較重之違反家庭暴力防制法罪處斷。公訴意旨雖指被告所為涉犯刑法第
    二百七十一條第二項、第一項之殺人未遂罪云云，惟訊之被告堅決否認有何殺人
    之犯意，辯稱：伊有持刀刺甲○○，但不知刺向何部位，只是想嚇嚇他等語。按
    殺人與傷害之區別，應以有無殺意為斷，即須行為人於實施時，即具有使被害人
    喪失生命之故意，倘缺乏此種故意，僅在使其受傷，要難以殺人未遂罪論，至其
    受傷之多寡，及是否為致命部位，有時雖可藉為認定有無殺意之心證，究不能據
    為絕對標準（最高法院十八年上字第一三０號及四十八年度臺上字第三三號判例
    參照），故殺人與傷害之區別應以下手加害時有無使人死亡或受傷之意圖為斷，
    至受傷之部位是否為致命之要害部位，僅足供作認定之參考，尚不能據為區別殺
    人及傷害之絕對標準。經查，（一）本件係因被害人依保護令要求被告離去前揭
    處所，被告自忖年紀老邁，無經濟能力，因而心生不滿，意圖以此方式迫使被害
    人改變心意，准許其留於家中，此得自被害人於本院審理時供稱被告前即曾以此
    方式傷害伊之詞得証之，故被告雖持刀刺向被害人，然參以其與被害人間既曾有
    四十多年之夫妻關係，且育有三名子女，婚姻關係雖因被告懷疑被害人在外跳舞
    與人交往而告仳離，且於接獲保護令後，被害人仍許被告居住前開處所，迄發生
    事故時，二人均同住一屋簷下，表示二人間情意猶在，被告即使不滿，仍未達非
    致被害人於死不可之地步，其二人間既無深仇大恨，衡情被告當不致徒因前開細
    故而萌生殺意，是被告應無致被害人於死之動機；（二）再依被告所持刺傷被害
    人之刀械為水果刀，刀鋒銳利，且長二十三公分，刀刃長十二點五公分，業經本
    院勘驗載明在卷，參以被害人於本院訊問時供稱當日伊所著衣服為白色的薄衣，
    及當時係於其無預期之情形下，被告將其身體搬正後刺傷等情，則以扣案水果刀
    刀刃長且前端銳利，若有意致他人於死，使用一般之力氣，當可輕易刺進被害人
    之胸部造成重大傷害，故被告若有致令被害人死亡之意圖，依扣案之刀械當會造
    成重大之傷害，又若有殺人之意，縱於刺一刀後未能得手，勢將繼續刺殺，俾被
    害人死亡而後已，當不可能僅刺一刀後即停手，又再自被害人所受傷僅長一．五
    公分，深一公分，左手食指割傷長一．五公分，於九十年二月十七日至國軍新竹
    醫院附設民眾診療服務處急診接受傷口縫合手術，且經初步縫合，並無生命危險
    ，有該處診斷証明書及該院函各一紙附卷可稽，顯然被害人所受之傷害尚僅止於
    表面割傷，於經縫合後即可離去，足見其所受刺傷尚非嚴重致已危及生命之程度
    ，亦可見被告當時下手情節尚非重大，否則若被告係以殺人之意為之，必下手剛
    猛，加以刀刃長達十二．五公分，刺傷部位又在胸部，被害人所受傷害當非僅止
    於此；（三）至被害人受傷部位雖為胸部之人體重要部位，惟其傷勢僅為刺傷，
    而手部則僅為割傷，再參以被告及被害人身材比例，被告身高僅一百五十三公分
    ，有指紋卡片一紙在卷可稽，而被害人供稱其身高達一百六十多公分，二人身高
    相距達五公分，亦經本院勘驗甚明，故依其等高度推算，被告刺傷被害人之部位
    當非足以認定係故意為之，故尚難以受刺部位於胸部即遽指被告有殺人之故意；
    （四）況被告於刺傷被害人後，僅因被害人將之撥開即行停止刺傷行為，而以手
    推拉被害人，並未逃離現場，且係在戶外刺傷被害人，當時尚有鄰居多人在場，
    此亦據雙方及証人丁○○証述在卷，均足稽被告應無置被害人於死之殺人故意，
    若被告當時果真有致被害人於死之意圖或存在即使致被害人死亡亦不違其本意之
    不確定故意，何以在周圍未有其他外力阻止其行為之情況下，僅對被害人刺一刀
    而已，顯然被告應無致被害人於死之意圖，應即如其於偵查中所述之，僅係為嚇
    被害人，故其所為應僅係傷害之意；（五）至被告雖於警訊及偵查中分別供稱知
    悉以水果刀刺人有致人死亡之結果，而係要與其妻同歸於盡等語，惟參以被害人
    及被告之子丁○○供稱之被告常為如此之陳述，然當日並未有該言詞等語，足証
    被告該等言詞僅係虛張聲勢之詞，並非有殺人之犯意甚明；（六）復參以倪女於
    偵查中供稱：當日被告下樓時即以刀刺伊，伊以手抓刀柄，被告即將刀子甩在地
    上，並抓住其脖子往鐵門撞等語，足証被告當時並無殺人之意念，否則豈可能僅
    因被害人以手抓住刀柄，被告即放棄刺傷被害人之動作？再參以証人即被告之子
    丁○○於警訊中供稱：當日被告一早起床即騷擾其母，對其母稱是否有外遇，其
    母不理會，並要報警，被告即稱要報警就去報，被告即心生不滿，不知自何處取
    水果刀刺其母，適為鄰居發現呼救，伊自房中出來制止，並報警，當時被告揚言
    要同歸於盡等語，於偵查中則供稱稱一起床即聽吵架，當天刺其母時伊在樓上，
    未當場看到，聽鄰居喊才下來，下來看到被告用右手肘圍住我媽脖子，趕快推開
    ，有聽到撞牆壁聲，聽鄰居講當天爭吵未殺其母前，有說要同歸於盡，前一晚曾
    聽被告講同歸於盡，當日未聽到，下樓時見到被告右手將其母的頭按在腋下，下
    來後就把被告推開等語，顯見証人丁○○當日並未親自聽聞被告有說要與被害人
    同歸於盡之詞，其轉述鄰居之言，尚無法作為認定被告有殺人犯罪事實之証據甚
    明。綜合前情各節觀之，實難謂被告於持刀刺向被害人之際，即有置被害人於死
    之決意，被告所為應僅具有傷害之意，故被告辯稱伊並無殺人之犯意，尚堪採信
    ，被告所為應該當於傷害罪，又被害人於警訊及偵審中均明確指述被告犯行，並
    要求予以制裁，顯有追訴之意，並予敘明，故公訴人認被告對被害人所為係犯刑
    法第二百七十一條第二項、第一項之罪，尚有未洽，惟因不礙於事實之同一性，
    起訴法條應予變更。爰審酌被告與被害人有四十多年之夫妻關係，於離婚後藉口
    不離去原住處，且多次對被害人實施家庭暴力之行為，為精神之虐待及身體之傷
    害之犯罪動機、手段，雖與被害人育有三名子女，卻仍未能自我約束，動輒對被
    害人以暴力相向，雖其本件犯罪行為對被害人所造成之損害尚非重大，然其犯後
    仍執詞辯解，尚難認有悔改之意之態度等一切情狀，量處如主文所示之刑，以示
    懲戒。扣案水果刀一把係被告自被害人家中取出，被告亦稱非其所有，且按之常
    理，被告既經命離家，而家中一般物品依常情尚未能區分係家庭成員何人所有，
    故當未能認定係屬被告所有之物，爰不予宣告沒收，併予敘明。
據上論斷，應依刑事訴訟法第二百九十九條第一項前段、第三百條，家庭暴力防制法
第五十條第一款，刑法第十一條前段、第二百七十七條第一項、第五十五條，罰金罰
鍰提高標準條例第一條前段，判決如主文。
本案經檢察官吳金棟到庭執行職務。
中      華      民      國      九十一      年    一    月    二十一    日
                                臺灣新竹地方法院刑事第二庭
                                    法  官  王紋瑩
右正本證明與原本無異。
如不服本判決，應於判決送達後十日內向本院提出上訴狀( 應附繕本 )，上訴於
臺灣高等法院。
                                    書記官  馮玉玲
中      華      民      國      九十一      年    一    月    二十一    日
附錄本件犯罪引用法條：
刑法第二百七十七條 (普通傷害罪)
傷害人之身體或健康者，處三年以下有期徒刑、拘役或一千元以下罰金。
家庭暴力防治法第五十條
違反法院依第十三條、第十五條所為之下列裁定者，為本法所稱之違反保護令罪，處
三年以下有期徒刑、拘役或科或併科新台幣十萬元以下罰金︰
一  禁止實施家庭暴力行為。
二  禁止直接或間接騷擾、接觸、通話或其他連絡行為。
三  命遷出住居所。
四  遠離住居所、工作場所、學校或其他特定場所。
五  命完成加害人處遇計畫：戒癮治療、精神治療、心理輔導或其他治療
    、輔導。
